# `data.frame`

Un `data.frame` es la estructura de datos bidimensionales más utilizada en R para análisis y ciencia de datos. Representa una tabla donde:

- Cada **fila** corresponde a una observación o registro.

- Cada **columna** representa una variable.

:::{.fragment}
```{r}
#| echo: false
#| eval: false
data <- data.frame(File = files,
                   Path = file.path(dir, files),
                   Type = stringr::str_match(files, "_([12]).fcs")[, 2],
                   Batch = stringr::str_match(files, "PTLG[0-9]*")[, 1],
                   stringsAsFactors = FALSE)
data$Type <- c("1" = "Train", "2" = "Validation")[data$Type]

print(datos_pacientes)
```
:::

## EXPLORACIÓN Y DIAGNÓSTICO

Antes de manipular datos, se verifica su tamaño y estructura.

:::{.fragment}
```{r}

# dimensiones: filas y columnas
dim(datos_pacientes)

# Resumen de nombres y tipos de columnas
str(datos_pacientes)

# Estadísticas descriptivas básicas
summary(datos_pacientes)
```
:::

## ACCESO E INDEXACIÓN

Se pueden seleccionar elementos usando el operador `$` o corchetes `[filas, columnas]`

:::{.fragment}
```{r}

# Extraer una columna completa como vector
edades <- datos_pacientes$edad

# Extraer filas 1 a 3 y columnas id y marcador_cd4
subconjunto <- datos_pacientes[1:3, c("id", "marcador_cd4")]
print(subconjunto)
```
:::

## FILTRADO POR CONDICIONES LÓGICAS

Obtener solo las observaciones que cumplan criterios específicos:

:::{.fragment}
```{r}

# Pacientes tratados con marcador CD4 mayor a 550
tratados_altos <- datos_pacientes[
    datos_pacientes$tratamiento == "Tratado" & datos_pacientes$marcador_cd4 > 550,
]

print(tratados_altos)
```
:::


## MODIFICACIÓN Y CREACIÓN DE NUEVAS COLUMNAS

:::{.fragment}
```{r}
# Crear una columna con el marcador normalizado (ratio frrente a la media)
datos_pacientes$ratio_cd4 <- datos_pacientes$marcador_cd4 / mean(datos_pacientes$marcador_cd4)

# Recodificar respondedores a etiquetas descriptivas
datos_pacientes$estado <- ifelse(datos_pacientes$respondedor, "Positivo", "Negativo")

# Ver el resultado final con las nuevas columnas
print(datos_pacientes)
```
:::

## RESUMEN DE SINTAXIS ESENCIAL

| Operación | Sintaxis en R base | Propósito |
|-----------|--------------------|-----------|
| Acceso a columna | `df$nombre_col` | `Devuelve la columna como vector` |
| Filtrado de filas | `df[df$condicion, ]` | Conserva las filas donde la condición es `TRUE` |
| Selección de columnas | df[ , c("col1", "col2")] | Extrae solo las columnas especificadas |
| Agregar columna | `df$nueva_col <- valores` | Añade una variable calculada |
| Comprobar estructura | `str(df)` | Muestra clases y primeros valores de cada columna |
: Resumen de sintaxis esencial
